最高法院刑事判決　　　　　　　　　　　　　　　八十七年度台上字第二三八五號
　　上　訴　人　甲○○
　　選任辯護人　王能幸律師
右上訴人因煙毒案件，不服台灣高等法院台中分院中華民國八十七年五月十二日第二
審判決（八十七年度上訴字第三一九號，起訴案號：台灣彰化地方法院檢察署八十六
年度偵字第一四六四、二○一○號），提起上訴，本院判決如左：
    主  文
原判決撤銷，發回台灣高等法院台中分院。
    理  由
本件原判決認定上訴人甲○○明知海洛因為毒品，自民國八十五年九月間起至八十六
年一月三十一日止，由許俊祥打上訴人之000000000行動電話與之聯絡，在
上訴人住處附近之卡文泡沫紅茶店，以新台幣（下同）一千元之代價販賣給許俊祥共
三次，又於八十五年年底起至八十六年二月中旬止，由黃育文打前開行動電話碼或電
話秘書（○四）0000000－000，與上訴人聯絡後，至上訴人之住處，以三
千元至五千元不等之代價購買海洛因，約四至五次。八十六年一月三十一日上午八時
二十分許，許俊祥在彰化縣鹿港鎮街○里○○路五號前被警查獲，經其供出毒品來源
而循線查獲上訴人。復於八十六年二月二十日晚上，在員林鎮，經警查獲張東源施打
毒品，由張東源打呼叫器號碼000000000聯絡上訴人，佯稱向其購買毒品，
上訴人遂即帶毒品至彰化縣鹿港鎮○○路二十四號前販賣，於尚未交付毒品由張東
源收受前為警逮捕，並扣得上訴人所有之海洛因十五包（淨重四點三八公克）等情，
因而維持第一審法院論處上訴人連續販賣毒品無期徒刑之判決，駁回上訴人在第二審
之上訴，固非無見。惟查：(一)、科刑之判決書，對於犯罪事實必須詳加認定，而後於
理由內明其認定犯罪事實所憑之證據，及其認定之理由，方足以資論罪科刑，其所
載事實理由與其所宣告之主文，尤必相互一致，否則其判決即難謂非違法。又行為人
之數個犯罪行為，除合乎實質上一罪或裁判上一罪外，即應依刑法第五十條之規定併
合處罰。而刑法上之連續犯，係指有數個獨立之犯罪行為，反覆為之，而觸犯構成犯
罪要件相同之罪名，行為人之主觀上，係基於一個概括之犯意為之，始能成立，倘無
一個概括犯意，自應併合處罰，無由成立連續犯。原判決事實欄記載上訴人販賣海洛
因三次給許俊祥，販賣四次至五次給黃育文，則上訴人販賣海洛因七次（或八次）之
犯行，應予併合處罰，自與原判決維持第一審法院諭知連續販賣毒品，乃予駁回上訴
之主文，已不相適合；且原判決理由內記載：「被告前開先後犯行，時間緊接，犯罪
構成要件相同，顯係基於概括犯意為之，為連續犯，應以一罪論」（見原判決理由二
內），亦因原判決未認定基於一個概括之犯意所為在事實內明確記載，以致其理由失
其依據，均足構成撤銷之原因。(二)、刑事訴訟法第三百七十九條第十二條規定：「除
本法有特別規定外，已受請求之事項未予判決或未受請求之事項予以判決者」，其判
決當然為違背法令。所謂已受請求之事項未予判決之違法，係指其請求事項屬於訴之
範圍，應由法院審理判決，而法院竟未為任何裁判者而言，如連續犯、牽連犯、結合
犯及其他應以一罪論處之案件，其一部分未經裁判之類。原判決對公訴意旨所指「基
於意圖營利之概括犯意，又於同年二月十五日二十二時許，在彰化縣鹿港鎮○○路加
油站前，再以一包（一‧八八公克，半錢）一萬四千元之價格，出售海洛因予張東源
施用。」部分（見檢察官起訴書犯罪事實內一之(四)），未有片語隻字論及是否成立犯
罪﹖或如何處理，自有已受請求之事項未予判決之違誤。(三)、上訴人於原審辯稱：黃
育文與伊有金錢糾紛，因黃育文於八十五年八月間，向伊借款十萬元，借款當時有證
人張冬龍在場，事後黃育文未如期還錢，伊又急需用錢，適好在路上遇見，為該金錢
問題發生衝突，伊一時氣憤出手毆打黃育文，導致黃育文被警查獲時，偽稱向伊購買
毒品云云（見原審卷第四二頁正面、第五九頁背面），並提出黃育文寫給檢察官之自
白書影本附卷，該自白書內載：「二被告黃育文因煙毒案件被警方查獲，因一時懷恨
在心，進而在警局之筆錄供稱毒品係向另一被告甲○○所購得，實乃氣憤當時迫錢之
事，其實並無此事。三今被告黃育文因煙毒案件而身繫囹圄，在這期間深深體會牢獄
之苦，省思當時之錯，又如何能再去加害他人，今特自寫自白書一份，呈庭上願庭上
查明，還另一被告甲○○之清白」（見原審卷第六六頁），但原審對上訴人此項辯解
未予以調查、審酌，說明不予採信之理由，亦嫌未盡調查證據之能事。上訴意旨執以
指摘原判決不當，非無理由，應認原判決有發回更審之原因，至於原判決不另為無罪
諭知之部分，基於審判不可分之關係，應予一併發回。又原審於八十七年五月十二日
宣判後，毒品危害防制條例已於同年月二十日公布施行，二十二日生效，依該條例第
三十五條第三款規定，修正施行前繫屬之案件，依修正後規定處理之，故本件不依修
正前之肅清煙毒條例第十六條有關覆判程序處理，併此說明。
據上論結，應依刑事訴訟法第三百九十七條、第四百零一條，判決如主文。
中      華      民      國    八十七    年      七      月      十      日
                              最高法院刑事第二庭
                                  審判長法官  施  文  仁
                                        法官  陳  炳  煌
                                        法官  張  淳  淙
                                        法官  洪  文  章
                                        法官  林  錦  芳
      右正本證明與原本無異
                                              書  記  官
中      華      民      國    八十七    年      七      月     十四     日
